【裁判字號】    92,交上訴,52
【裁判日期】    921008
【裁判案由】    業務過失致死
【裁判全文】
臺灣高等法院高雄分院刑事判決                    九十二年度交上訴字第五二號
    上  訴  人
    即  被  告  乙○○
    選任辯護人  馮明雄律師
右上訴人因被告業務過失致死案件，不服臺灣高雄地方法院九十一年度交易字第六○
五號中華民國九十二年四月三日第一審判決（起訴案號：臺灣高雄地方法院檢察署九
十一年度偵字第一三二八八號），提起上訴，本院判決如左：
      主  文
原判決撤銷。
乙○○無罪。
      理  由
一、公訴意旨略以：被告乙○○考領有普通小型車駕駛執照，以務農為業，平日兼以
    自小貨車載運收成蔬菜至集貨市場販賣，係以駕駛自小貨車為附隨業務之人，於
    民國九十一年六月十日晚間七時四十五分許，駕駛所有車牌號碼ＭＥ—三八七一
    號（起訴書誤載為三三七一號）自小貨車，沿高雄縣美濃鎮○○街○段由南向北
    方向行駛，明知駕車在快慢車道間變換車道時，應先顯示方向燈光，遇夜間、雨
    雪、霧靄等視線不清時，應依規定使用燈光，又轉彎車應讓直行車先行，且汽車
    發生故障不能行駛時，應設法移置於無礙交通之處，或於移置前，在車輛前、後
    適當地點豎立車輛故障標誌，以避免危險之發生。而當時天色雖暗、天氣雨、夜
    間無照明、但屬縣道直路、路面濕潤無缺陷、無障礙物、視距良好之情形，又依
    其甲識、能力並無不能注意之情事，竟於行經該路段與中興路一段交岔路口「美
    德加油站」前約五十公尺處，因所駕車輛燃油存量不足（約僅剩六、七公升燃油
    ），欲右靠進入前方之「美德加油站」加油，疏未打開右後方向燈及其他燈光，
    即提早靠右方行駛欲駛入慢車道，而佔據後方慢車道來車之道路，嗣因故熄火，
    復未設法將該自小貨車移置於無礙交通之處，或於移置前，在車輛前、後適當地
    點豎立車輛故障標誌，以避免危險之發生。適有吳尚霖騎乘車牌號碼ＸＤＵ—六
    九三號重型機車沿復興街一段同向行駛至該處，亦未開啟車前燈，因行經該處臨
    時只能由左方閃避被告乙○○前該車，惟避煞不及仍自後撞擊被告乙○○前揭自
    小貨車左後車身之車燈處，因而人車倒地，致受有頭部及胸部外傷、顱內及胸內
    出血之重創，經送醫急救後，仍於同日晚間九時五十分許不治死亡。因認被告乙
    ○○涉有刑法第二百七十六條第一項之過失致死罪嫌（原審變更為同條第二項之
    業務過失致死罪嫌）等語。
二、按犯罪事實應依證據認定之，無證據不得認定犯罪事實；不能證明被告犯罪者，
    應諭知無罪之判決；刑事訴訟法第一百五十四條第二項、第三百零一條第一項分
    別定有明文。又刑事訴訟法上所謂認定犯罪事實之證據，係指足以認定被告確有
    犯罪行為之積極證據而言，該項證據自須適合於被告犯罪事實之認定，始得採為
    斷罪資料；且認定事實所憑之證據，其為訴訟上之證明，須達於通常一般人均不
    致有所懷疑，而得確信其為真實之程度者，始得採為有罪之認定，倘其證明尚未
    達到此一程度，而有合理之懷疑存在時，尚難為有罪之認定基礎（最高法院二十
    九年上字第三一○五號、四十年台上字第八六號判例參照）。再刑法上之過失犯
    ，指在法律上有注意義務，事實上亦能注意，竟欠缺注意，致發生一定之結果，
    此結果與其欠缺注意在客觀上有相當因果關係者，始足當之。如行為人並無注意
    義務或注意能力，或在客觀上非其所能注意，即難認有何過失可言。又在交通案
    件中，在道路上參與交通往來行為之人，可信賴其他參與交通之對方亦能遵守交
    通規則，同時為必要之注意，謹慎採取適當之行動，而對於不可知之對方違規行
    為並無預防之義務，此即所謂之「信賴原則」，其他參與道路交通者未予以遵守
    相關之交通規則，以致發生交通事故，則不應使行為人負責，若非如此，對於遵
    守交通規則之駕駛，無異課以過大之刑事責任，使一般駕駛人陷於「不確定危險
    的恐懼中」，此實非法律公平正義之本質。
三、本件公訴人認被告乙○○涉犯右開犯罪，係以事故處理員警賴瑞源於車禍現場勘
    察報告載述：「．．．現場無任何照明設備、乙○○所有自小貨車ＭＥ—三八七
    一號及吳尚霖所有重機車ＸＤＵ—六九三號均未開燈。．．．」等語，若被告有
    打開右後方向燈或其他燈光，被害人吳尚霖應無臨時從被告車左方超車而肇事死
    亡之理；且觀之肇事現場照片及被告前該自小貨車存油勘查照片，可知被告肇事
    後存油僅約六、七公升及被告車尚在加油站前五十公尺即貼靠路旁，足信被告係
    因無油而將前該自小貨車停於該處，即徒步前往前方五十公尺處之「美德加油站
    」購油欲回來加填無訛。被告提早靠右方行駛欲駛入慢車道，而佔據後方慢車道
    來車之道路，嗣又因故熄火，復未設法將該自小貨車移置於無礙交通之處，或於
    移置前，在車輛前、後適當地點豎立車輛故障標誌，以避免危險之發生，使被害
    人避煞不及，因而肇致本件車禍事故，其有過失甚明。又被害人吳尚霖因本件車
    禍傷重不治死亡之事實，亦經臺灣高雄地方法院檢察署檢察官督同法醫師相驗屬
    實，有勘驗筆錄、相驗屍體證明書、驗斷書各一份在卷足憑，是被告未盡前開注
    意義務過失行為與被害人死亡兩者間顯有相當因果關係等情，為其論據。
四、訊據被告固不否認有於前揭時、地駕駛上開車牌號碼ＭＥ—三八七一號自小貨車
    ，與被害人吳尚霖所騎乘之前述重型機車發生碰撞，其後被害人經送醫後不治死
    亡之事實，惟堅詞否認有何過失犯行，辯稱：我當時是在行駛中，要開車去加油
    ，因為當時下雨，而且那一條路不很寬，所以我才靠右一點行駛，被害人是在行
    進中要超車而從後面撞到我的左後車燈處，肇事後我將車靠邊停好，看到被害人
    人車倒地，我才去將車子熄火關燈，到對面請人幫我報警，我沒有過失等語。
五、經查：
  (一)本件事故處理員警賴瑞源雖於車禍現場勘察報告載述：「．．．現場無任何照明
    設備、乙○○所有自小貨車ＭＥ—三八七一號及吳尚霖所有重機車ＸＤＵ—六九
    三號均未開燈。．．．」等語，惟其報告另載明：「．．．為確定賴民所有車輛
    燈光是否正常，請乙○○上車將車打開，前車燈正常、後煞車燈右燈正常、左燈
    因遭撞擊掉落現場故不亮。警方依規定照像、測繪現場圖、通知家屬，將賴民帶
    回本所測試酒精成份（無酒精成份）製作筆錄賴民自稱行駛間均有開車燈。」等
    語（見警卷第五頁），參酌當時天色昏暗、天氣雨、夜間無照明、路面濕潤之情
    形，被告既考領有普通小型車駕駛執照，甲識正常，且經測試未飲酒開車，在車
    燈正常之情況下，被告辯稱有開車燈行駛，係肇事後才熄火關燈等情，並無悖常
    理，尚非不足採信。公訴人節取部分車禍現場勘察報告，逕認被告疏未打開右後
    方向燈及其他燈光，被害人亦未開啟車前燈云云，已屬無據。證人賴瑞源嗣於原
    審調查中雖亦證稱：我到現場處理時，被告車輛引擎熄火，車燈沒有亮等語（見
    原審卷第二一頁），然其既係事後始到現場處理，對於被告是否於肇事後才熄火
    關燈一節，並不知情，自難執為被告不利之認定。
  (二)被告肇事後經檢察官指示測量其自小貨車之存油量雖僅約六、七公升，有現場勘
    查照片四幀附卷可稽（見警卷第十四頁反面、十五頁），然此存油量係該自小貨
    車從肇事地點駛至高雄縣警察局旗山分局中壇派出所約三百公尺，再從該派出所
    開到美濃鎮○○路○段「同立保養廠」約五百公尺後所測得之油量，此經證人即
    當時測量存油量之員警郭其昌到庭證述屬實（見本院九十二年五月二十二日訊問
    筆錄），亦即該自小貨車從肇事地點行駛八百公尺後，尚有六、七公升之存油量
    ，而肇事地點至「美德加油站」僅約五十公尺，此為公訴人所認定之事實，則依
    被告車輛所剩存油量，從肇事地點行駛至「美德加油站」，顯然綽綽有餘，無須
    停靠路邊，再徒步前往「美德加油站」購油，且依一般常情，車輛既可正常行駛
    ，加油站就僅在五十公尺前，當時又天色昏暗、天雨、路面溼潤，駕駛人應會直
    接將車開至加油站，豈有反而將車停靠路邊，徒步前往購油之理？公訴人認被告
    係因無油而將其自小貨車停放路邊，徒步前往五十公尺處之「美德加油站」購油
    欲回來加填云云，並無依據，且與常理有悖，委不足採。原審函詢裕隆汽車製造
    股份有限公司所稱：存油量僅約六、七公升應屬低存油量，可能因行駛路段上／
    下坡造成車輛無法正常行駛，因無相關資料可查，建議實車實地測試云云（見原
    審卷第四四頁），已敘明無相關資料可查，亦未實車實地測試，自不能採為判斷
    之依據。
  (三)又目擊證人曾安基於本院到庭證稱：「案發當天我去美德加油站加油，我從加油
    站出來後往高樹方向要回家，有經過案發地點，大約離加油站五十公尺左右，我
    看到對向一台小貨車及一部機車開燈行駛，當時有下雨，機車的駕駛可能要超車
    撞到前面的小貨車，人就跌倒了。」、「我有停下來，看到被告把車子停下並熄
    火，他出來我認識，我說車子是你駕駛的，他很慌張問我有無電話，我說沒有，
    他就走到對面去，我就走了。」等語（見本院九十二年五月二十二日訊問筆錄）
    ，核與被告供述情節相符，足見被告所辯當時其在行駛中，被害人從後面欲超車
    而撞及其自小貨車左後車燈處云云，尚非無由。公訴人雖認被告係停靠於路邊，
    佔據後方慢車道來車之道路，並未顯示車輛故障標誌，致行經該處之被害人臨時
    只能由左方閃避，因避煞不及而自後撞擊被告前該車之左後方等情。惟經本院依
    告訴人及被告之聲請，將本件肇事原因送請國立交通大學鑑定結果，認：「兩車
    接觸撞擊地點應在散落物最前端往後一點處，按兩車前後追撞後，大部分散落物
    會掉落於觸擊地點，少部分零件則往前噴灑；由於本案受小貨車底盤限制，往前
    噴灑屬於位置較低部分；機車與騎士（安全帽）則相對略微往後彈退。小貨車受
    追撞時，應係行進狀態中；小貨車行進中受推撞後，會續往前移動若干距離始克
    煞車停止。受追撞小貨車若屬靜止，則機車因相對速度高，較可能插入貨車底盤
    （正撞），或往側向滑出（斜、邊撞）。」等語，有該校九十二年八月十三日（
    九二）交大管運字第○九二○○三七一七號函附行車事故鑑定意見書一份在卷可
    憑，是公訴人上開所認，亦難認有理由。告訴人雖執肇事現場被害人所騎乘之機
    車與被告所駕駛之自小貨車二者距離不到三公尺（實際為三．三公尺），若被告
    當時係在行進中，依物理之慣性及台灣師範大學物理研究所所作之「反應時間與
    行車安全距離表」，被告絕對不可能於時速四十公里行進之狀態下，猶能在三公
    尺距離內停車，且將車身拉直靠邊停放好等語，質疑上開國立交通大學鑑定意見
    之正確性。然被告於警訊所稱：「當時車速約三十至四十公里左右」之陳述，僅
    係憑其感覺所作之推測，並不明確，自不能逕依其臆測之行車時速，推算反應停
    車距離；而依事故現場圖所示，本件散落物最前端往後一點處（即上開鑑定意見
    書所謂兩車接觸撞擊地點）與小貨車停車後左後車燈之距離約六公尺左右，依告
    訴人所提出之「汽車車速與停車距離」表換算結果，當時被告之車速僅約二十公
    里左右，參酌被告當時因要加油，距離「美德加油站」僅五十公尺，已接近目的
    地，所以車速緩慢，以車速二十公里左右行進，尚符常理；又被害人之機車撞及
    被告之自小貨車後，車速為零，剩下倒地後之慣性滑地距離，依事故現場圖所示
    ，本件散落物最前端往後一點處（即上開鑑定意見書所謂兩車接觸撞擊地點）與
    機車倒地停留之地點相距約三公尺，亦合物理原則；是依此推算，被告所駕自小
    貨車車速二十公里左右被撞後馬上煞車而停車，其反應距離與煞車距離，依告訴
    人所提「汽車車速與停車距離」表合計為六公尺左右，而被害人之機車撞及被告
    自小貨車倒地之滑動距離約三公尺，兩者相減，正如事故現場圖所示被告之自小
    貨車左後車燈與被害人之機車倒地停留地點相距三．三公尺，顯與事實相符，足
    見上開國立交通大學行車事故鑑定意見，核與經驗法則無違，告訴人請求再送其
    他鑑定單位重新鑑定，即無必要，附此敘明。
  (四)至證人即肇事現場附近居民劉玉雄於原審雖證稱：我在家裡面吃飯，聽到碰一聲
    就出來看到被告之自小貨車停放在案發現場處；我在我家門口看到有人倒在車底
    下，我確定被告之自小貨車車燈沒有亮，也沒有閃燈等語（見原審卷三二、三三
    頁），並於本院調查時陳稱：當時是晚上七點多我在吃飯，我聽到外面有尖銳的
    碰撞聲音，我打開窗簾向外看，就看被告的車子後面躺著人和機車；從我聽到碰
    撞聲音到打開窗簾向外看，大概不到十秒鐘等語（見本院九十二年五月二十二日
    訊問筆錄），惟與證人曾安基之上開證述情節不符，參酌證人劉玉雄於本院又證
    稱：打開窗簾後，我有打電話到一一九報案，約隔不到二秒鐘，我看到以後就馬
    上打電話等情（見本院同上訊問筆錄），是證人劉玉雄聽到車輛碰撞聲，不到十
    秒鐘即打開窗簾向外看，隨即不到二秒鐘又打電話向一一九報案，時間甚短，能
    否看清被告於肇事後之行為，已有可疑；且其打電話向一一九報案期間，被告同
    時將車輛引擎熄火及關車燈，亦非絕對不可能；又當時天色昏暗、天氣雨、夜間
    無照明、路面濕潤之情形，被告既考領有普通小型車駕駛執照，甲識正常，且經
    測試未飲酒開車，在車燈正常之情況下，豈有未開車燈行駛之理？另依被告車輛
    所剩存油量，從肇事地點行駛至「美德加油站」，顯然綽綽有餘，無須停靠路邊
    ，再徒步前往「美德加油站」購油，已如前述，則被告在車輛可正常行駛之情況
    下，加油站又僅在五十公尺前，何須將車停靠路邊，冒雨徒步前往購油？足徵證
    人劉玉雄上開證述，應係被告於肇事後將引擎熄火關車燈之情形，不足採為被告
    不利認定之依據。
  (五)綜上所述，被告駕駛自小貨車既在遵行車道開燈正常行駛中，被害人騎乘機車自
    後方追撞被告所駕自小貨車左後車燈處，並無積極證據足以證明被告有何違規之
    處，自難認被告就本件車禍之發生，應負過失之罪責。此外，本院復查無其他確
    之證據足證被告有何公訴人所指之業務過失致人於死犯行，即屬不能證明被告犯
    罪。
六、原審未詳為勾稽，遽為被告論罪科刑之判決，尚有未洽，被告執此聲明上訴指摘
    原判決不當，為有理由，應由本院將原判決予以撤銷，改為被告無罪之諭知。
據上論結，應依刑事訴訟法第三百六十九條第一項前段、第三百六十四條、第二百九
十九條第一項前段、第三百零一條第一項，判決如主文。
本案經檢察官林應華到庭執行職務。
中    華    民    國      九十二      年      十      月     八   日
                              臺灣高等法院高雄分院刑事第八庭
                                  審判長法官  郭雅美
                            法官  江泰章
                                        法官  裕斗
右正本證明與原本無異。
檢察官如不服本判決應於收受本判決後十日內向本院提出上訴書狀，其未述上訴理
由者，並得於提起上訴後十日內向本院補提理由書狀（均須按他造當事人之人數附繕
本)「切勿逕送上級法院」。
                                      書記官  吳福連
中    華    民    國      九十二      年      十      月     八   日


司法院資訊處製作；財團法人民間司法改革基金會備份。
